【裁判字號】    96,訴,3267
【裁判日期】    971117
【裁判案由】    都市計畫
【裁判全文】
臺北高等行政法院判決
                                      96年度訴字第3267號
原      告  甲○○
原      告  乙○○
共      同
訴訟代理人  楊正華  律師
            蔡進良  律師
            江榮祥  律師
被      告  內政部
代  表  人  廖了以（部長）
上列當事人間因都市計畫事件，原告不服行政院中華民國96年7
月18日院臺訴字第0960087105號訴願決定，提起行政訴訟，本院
判決如下：
    主      文
原告之訴駁回。
訴訟費用由原告負擔。
    事實及理由
一、本件被告代表人丙○○於訴訟進行中變更為廖了以，茲據被
    告現任代表人依法具狀向本院聲明承受訴訟，核無不合，應
    予准許。
二、按當事人能力乃得為訴訟上當事人之一般資格，與具體訴訟
    事件中可否為正當之原告或被告的當事人適格要件，在概念
    上是有區別。而當事人適格之要件，係屬權利保護要件，非
    訴訟成立要件，欠缺此項要件時，除具有行政訴訟法第107
    條第2 項之情形外，法院無須先命當事人補正，應以當事人
    不適格欠缺權利保護要件，應依同條第3 項認其訴為顯無理
    由而以判決駁回之（有改制前行政法院86年判字第573 號判
    決供參）。
三、訴外人經濟部所屬臺灣電力股份有限公司為興建中原一次配
    電變電所，需使用桃園縣中壢市○○段（以下簡稱中原段）
    第1095號農業區土地，依都市計畫法第27條第1 項第4 款及
    第2 項規定，申請辦理逕為「變更中壢平鎮都市擴大修訂計
    畫（部分農業區為變電所用地）」一案，迭經被告都市計畫
    委員會審議結果，迄被告以95年10月17日台內營字第095016
    1372號函核定（以下簡稱原處分），交由桃園縣政府以95年
    11月2 日府城鄉字第09503249571 號公告實施，自95年11月
    4 日起生效。而原告甲○○君與第三人磋商出售所有坐落中
    原段第1096號土地，乙○○君於所有中原段第722 、723-2
    、741 及777-4 號土地開設幼稚園，鄰近於上述變電所用地
    ，原處分將土地價值降低有損原告等之利益，並認為本案未
    經桃園縣政府審查而逕為變更都市計畫，亦未進行環境影響
    評估，實屬違法云云；而提起訴願，經訴願機關認原告等與
    原處分間並無法律上之利害關係而不受理，原告遂提起本件
    行政訴訟。
四、因不服中央或地方機關之行政處分而循訴願或行政訴訟程序
    謀求救濟之人，固包括利害關係人而非專以受處分人為限，
    所謂利害關係乃指法律上之利害關係而言，不包括事實上之
    利害關係在內（改制前行政法院75年度判字第362 號判例可
    資參照）。經查：
    (1)本件因配電變電所用地，經被告以原處分核定者，係針對
      中原段第1095號農業區土地，原告等僅為鄰近土地之所有
      權人，並非系爭都市計畫變更範圍之土地所有權人，尚難
      謂係系爭變更都市計畫行政處分之相對人，縱如所訴其等
      房地價格將受影響而下降一節，亦僅屬經濟上之利害關係
      ，為事實上之利害關係，難謂具有法律上之利害關係。
    (2)至於，原告主張應參考司法院釋字第469 號解釋理由書之
      「新保護規範理論」來判斷法律上利害關係者。
      就「行政處分作成後，非行政處分之相對人，以行政處
        分作成造成其公法上權利受到侵犯，而以利害關係人之
        身分，對該行政處分提起行政爭訟」而言，此類利害關
        係人公法上權利來源之法規範經常不是非常的清楚，須
        透過「保護規範理論」，從用語或體系不夠明確的法條
        文字中探究隱含在文義範圍以外之規範意旨，作為其公
        權利之法規範基礎（司法院釋字第469 號解釋意旨參照
        ）。就「保護規範理論」而言，須與一個或一組之具體
        法規範結合，法院才有可能從該具體法規範之「字裏行
        間」中找出「隱藏在法律字義外」的「保護人民生命、
        身體及財產等法益」的「明確」規範目的（包括明確至
        如何程度始謂利害關係人的權益，明確至如何的範圍始
        有加以保護之必要），而原告僅於訴願程序中稱原處分
        違反環境影響評估法第5 條、農業發展條例第10條、行
        政程序法第7 條等（以下簡稱系爭規範），造成原告土
        地價額下跌（參訴願卷p-88）云云。
      經查，環境影響評估法第5 條第1 項第5 款之規定，農
        地之開發利用行為對環境有不良影響之虞者，應實施環
        境影響評估，而所謂不良影響，指環境影響評估法施行
        細則第6 條所稱有1.引起水污染、空氣污染、土壤污染
        、噪音、振動、惡臭、廢棄物、毒性物質污染、地盤下
        陷或輻射污染公害現象者；2.危害自然資源之合理利用
        者；3.破壞自然景觀或生態環境者；4.破壞社會、文化
        或經濟環境者；5.其他經中央主管機關公告者。這樣的
        規範方式，不足以確認要保護至如何程度，始為利害關
        係人的權益，及其有加以保護必要之範圍。而就農業發
        展條例第10條（第1項）農業用地於劃定或變更為非農
        業使用時，應以不影響農業生產環境之完整，並先徵得
        主管機關之同意；其變更之條件、程序，另以法律定之
        ；（第2 項）在前項法律未制定前，關於農業用地劃定
        或變更為非農業使用，依現行相關法令之規定辦理；而
        農業發展條例施行細則第5 條則明文：本條例第10條第
        2 項所稱依現行相關法令之規定，包括主管機關依本條
        例第10條第1 項決定是否同意農業用地變更使用所訂定
        之相關作業規定；現行農業主管機關同意農業用地變更
        使用審查作業要點第2 點第3 款稱都市計畫農業區、保
        護區農業用地劃定或變更為非農業使用者，而縣市政府
        又為農業發展條例第2 條所稱之主管機關，本件規劃初
        期91年3 月4 日臺灣電力股份有限公司已經備妥變更計
        畫書函請桃園縣政府惠示意見，該府並提送該縣都市計
        畫委員會等（參本院卷p-94），程序上應無違誤，而其
        規範所稱變更為非農業使用時，應以不影響農業生產環
        境之完整者，也不足以確認要保護至如何程度，始為利
        害關係人的權益，以及如何架構有加以保護必要之範圍
        。
      至於，行政程序法第7 條所稱行政行為之原則（有助目
        的達成、損害最少、損益均衡等），是在具體認定訟爭
        之當事人在法律上有加以保護之必要後，才斟酌行政行
        為是否適當的問題。故本院無由就原告所稱行使撤銷權
        基礎之系爭規範，判別具有保護第三人利益之意旨，亦
        無法由原告之陳述歸納系爭規範有特別保護特定第三人
        之範圍，更無法就系爭規範來審查原處分是否違法而侵
        害原告之權利，既然不足以架構原告主觀公權利之具體
        範疇，就無法認定原告就本案原處分之利害關係人，否
        則行政訴訟就將由主觀訴訟制度（至少要有利害關係，
        始得進行訴訟），演進為客觀之公民訴訟制度（只要公
        益受侵害，任何人都可以主張訴訟救濟）。經由本院審
        查原告所主張之環境影響評估法（第5 條）、農業發展
        條例（第10條）、行政程序法（第7 條）之規範意旨，
        無法導出「應藉由否定原處分之方式，來保護原告在本
        案主張之利益」，原告此部分之主張當無可憑。
五、從而，原告既非本件處分之受處分人，亦非法律上之利害關
    係人，原告提起本件行政爭訟，難認當事人適格，本件訴願
    決定以原告非法律上之利害關係人，欠缺當事人適格，而為
    不受理之決定，於法並無不合。原告提起本訴，在法律上顯
    無理由，且係無法補正之事項，爰不經言詞辯論，逕以判決
    駁回之。兩造其餘實體上攻擊防禦方法均與本件判決結果不
    生影響，故不逐一論述，而原告另行追加之訴，程序上不合
    法，另行裁定駁回，均此敘明。
六、依行政訴訟法第107 條第3 項、第98條第1 項前段、第104
    條，民事訴訟法第85條第1項前段，判決如主文。
中    華    民    國    97    年    11    月    17    日
            臺北高等行政法院第三庭
                    審判長法  官  姜素娥
                          法  官  劉介中
                          法  官  陳心弘
上為正本係照原本作成。
如不服本判決，應於送達後20日內向本院提出上訴狀並表明上訴
理由，如於本判決宣示後送達前提起上訴者，應於判決送達後20
日內補提上訴理由書（須按他造人數附繕本）。
中    華    民    國    97    年    11    月   17     日
                          書記官  鄭聚恩


司法院資訊處製作；財團法人民間司法改革基金會備份。
